ACORDAO-COMPLETO-2439000

ACÓRDÃO 1563/2022 ATA 9/2022 - SEGUNDA CÂMARA

VISTA, relatada e discutida esta tomada de contas especial instaurada pelo Fundo Nacional de Saúde (FNS) em desfavor de James Ribeiro Sampaio Calado Monteiro, ex-prefeito de Palmeira dos Índios/AL (gestões 2009-2012 e 2013-2016) , em razão da omissão no dever de prestar contas do Convênio 01658/2009 (Siafi 722590) , cujo objeto era a aquisição de uma ambulância e três veículos utilitários para atender a Rede de Serviços de Atenção Básica de Saúde daquele município,
ACORDAM os Ministros do Tribunal de Contas da União, reunidos em sessão da Segunda Câmara, ante as razões expostas pelo Relator, em:
9.1. com fundamento nos arts. 1º, inciso I, 16, inciso III, alíneas "b" e "c" e 19, da Lei 8.443/1992, julgar irregulares as contas de James Ribeiro Sampaio Calado Monteiro, condenando-o ao pagamento do débito no valor de R$ 211.040,00 (duzentos e onze mil e quarenta reais) , na data de 31/3/2015, atualizado monetariamente e acrescido dos juros de mora devidos, calculado desde a data de ocorrência indicada até sua efetiva quitação, na forma da legislação vigente, fixando o prazo de 15 (quinze) dias, a contar do recebimento da notificação, para que seja comprovado, perante este Tribunal, o recolhimento da quantia ao Fundo Nacional de Saúde, nos termos do art. 23, inciso III, alínea "a", da referida Lei, c/c o art. 214, inciso III, alínea "a", do Regimento Interno do TCU;
9.2. com fundamento no art. 57 da Lei 8.443/1992, aplicar a James Ribeiro Sampaio Calado Monteiro multa no valor de R$ 30.000,00 (trinta mil reais) , atualizado monetariamente desde a data do presente acórdão até a do efetivo recolhimento, se for pago após o vencimento, na forma da legislação vigente, fixando o prazo de 15 (quinze) dias, a contar do recebimento da notificação, para que seja comprovado, perante este Tribunal, o recolhimento da quantia ao Tesouro Nacional, nos termos do art. 23, inciso III, alínea "a", da referida Lei, c/c o art. 214, inciso III, alínea "a", do Regimento Interno do TCU;
9.3. com fundamento no art. 26 da Lei 8.443/1992, autorizar, se requerido, o pagamento da importância devida em até 36 (trinta e seis) parcelas mensais e consecutivas, fixando o prazo de 15 (quinze) dias, a contar do recebimento da notificação, para que seja comprovado, perante este Tribunal, o recolhimento da primeira parcela, e de 30 (trinta) dias, a contar da parcela anterior, para que seja comprovado o recolhimento das demais parcelas, devendo incidir sobre cada valor mensal os devidos acréscimos legais, na forma prevista na legislação vigente, além de alertar que a falta de comprovação do recolhimento de qualquer parcela importará no vencimento antecipado do saldo devedor, nos termos do art. 217 do Regimento Interno do TCU;
9.4. com fundamento no art. 28 da Lei 8.443/1992, autorizar, desde logo, a cobrança judicial das dívidas, caso não atendida a notificação;
9.5. esclarecer ao responsável que, caso se demonstre, por via recursal, a correta aplicação dos recursos, mas não se justifique a omissão na prestação de contas, o débito poderá ser afastado, entretanto permanecerá a irregularidade das contas, dando ensejo à aplicação da multa prevista no art. 58, inciso I, da Lei 8.443/1992;
9.6. com fundamento no art. 16, § 3º, da Lei 8.443/1992, c/c o art. 209, § 7º, do Regimento Interno do TCU, remeter cópia deste acórdão à Procuradoria da República em Alagoas, para adoção das medidas que entender cabíveis;
9.7. dar ciência deste acórdão ao Fundo Nacional de Saúde e ao responsável.

Tomada de contas especial instaurada em razão da omissão no dever de prestar contas de cujo objeto era a aquisição de uma ambulância e três veículos utilitários para atender a Rede de Serviços de Atenção Básica de Saúde do município de Palmeira dos Índios/AL.

Segunda Câmara

Prefeitura Municipal de Palmeira dos Índios - AL.

3. Responsável: James Ribeiro Sampaio Calado Monteiro (XXX.596.234-XX).

13.1. Ministros presentes: Augusto Nardes (na Presidência), Aroldo Cedraz, Bruno Dantas (Relator) e Antonio Anastasia.
13.2. Ministro-Substituto presente: Marcos Bemquerer Costa.

BRUNO DANTAS

Adoto como relatório, com os ajustes de forma pertinentes, a instrução da secretaria responsável pela demanda (peça 75) , que contou com a anuência do corpo diretivo da unidade (peças 76-77) :
"INTRODUÇÃO
1. Cuidam os autos de tomada de contas especial instaurada pelo Fundo Nacional de Saúde - MS, em desfavor de James Ribeiro Sampaio Calado Monteiro (XXX.596.234-XX) , em razão de omissão no dever de prestar contas realizadas por meio do Convênio 01658/2009, registro Siafi 722590 (peça 7) , firmado entre o Ministério da Saúde e o município de Palmeira dos Índios - AL, e que tinha por objeto o instrumento descrito como 'Aquisição de 01 (um) veículo tipo ambulância e 03 (três) veículos tipo utilitário para atender a Rede de Serviços de Atenção Básica de Saúde do município'.
HISTÓRICO
2. Em 1/10/2018, com fundamento na IN/TCU 71/2012, alterada pela IN/TCU 76/2016 e DN/TCU 155/2016, o dirigente da instituição Fundo Nacional de Saúde - MS autorizou a instauração da tomada de contas especial (peça 2) . O processo foi registrado no sistema e-TCE com o número 1825/2018.
3. O Convênio 01658/2009, registro Siafi 722590, foi firmado no valor de R$ 225.500,00, sendo R$ 211.040,00 à conta do concedente e R$ 14.460,00 referentes à contrapartida do convenente. Teve vigência de 31/12/2009 a 3/2/2016, com prazo para apresentação da prestação de contas em 15/2/2016. Os repasses efetivos da União totalizaram R$ 211.040,00 (peças 14 e 15) .
4. O fundamento para a instauração da Tomada de Contas Especial, conforme consignado na matriz de responsabilização elaborada pelo tomador de contas, foi a constatação da seguinte irregularidade:
Não apresentação da prestação de contas.
5. O responsável arrolado na fase interna foi devidamente comunicado e, diante da ausência de justificativas suficientes para elidir a irregularidade e da não devolução dos recursos, instaurou-se a tomada de contas especial.
6. No relatório (peça 44) , o tomador de contas concluiu que o prejuízo importaria no valor original de R$ 211.040,00, imputando-se a responsabilidade a James Ribeiro Sampaio Calado Monteiro, Prefeito, no período de 1/1/2009 a 31/12/2016, na condição de ordenador de despesas.
7. Em 4/6/2019, a Controladoria-Geral da União emitiu o relatório de auditoria (peça 45) , em concordância com o relatório do tomador de contas. O certificado de auditoria e o parecer do dirigente do órgão de controle interno concluíram pela irregularidade das presentes contas (peças 46 e 47) .
8. Em 26/7/2019, o ministro responsável pela área atestou haver tomado conhecimento das conclusões contidas no relatório e certificado de auditoria, bem como do parecer conclusivo do dirigente do órgão de controle interno, manifestando-se pela irregularidade das contas, e determinou o encaminhamento do processo ao Tribunal de Contas da União (peça 48) .
9. No âmbito do TCU, à peça 51 dos autos, foram efetuadas as análises relacionadas aos fatos que ensejaram a instauração da TCE, tendo sido proposta a realização de citação e audiência do responsável constante do preâmbulo da presente instrução, como segue:
16.1. Irregularidade 1: não comprovação da boa e regular aplicação dos recursos federais repassados ao município de Palmeira dos Índios - AL, em face da omissão no dever de prestar contas dos valores transferidos, no âmbito do convênio descrito como 'aquisição de 01 (um) veículo tipo ambulância e 03 (três) veículos tipo utilitário para atender a Rede de Serviços de Atenção Básica de Saúde do município.', no período de 31/12/2009 a 3/2/2016, cujo prazo encerrou-se em 15/2/2016.
16.1.1. Fundamentação para o encaminhamento:
16.1.1.1. Como restou caracterizada a omissão no dever de prestar contas, também se verificou a não comprovação da boa e regular aplicação dos recursos objeto deste processo.
16.1.1.2. Nesse diapasão, cabe ressaltar que é pacífica a jurisprudência deste Tribunal no sentido de que compete ao gestor o ônus de provar a aplicação regular dos recursos que lhe foram confiados (Acórdão 974/2018-TCU-Plenário (Relator: Bruno Dantas) , 511/2018 - Plenário (Relator: Aroldo Cedraz) , 3875/2018 -Primeira Câmara (Relator: Vital Do Rêgo) , 1983/2018 - Primeira Câmara (Relator: Bruno Dantas) , 1294/2018 - Primeira Câmara (Relator: Bruno Dantas) , 3200/2018 - Segunda Câmara (Relator: Aroldo Cedraz) , 2512/2018 - Segunda Câmara (Relator: Aroldo Cedraz) , 2384/2018 - Segunda Câmara (Relator: José Múcio Monteiro) , 2014/2018 - Segunda Câmara (Relator: Aroldo Cedraz) , 901/2018 - Segunda Câmara (Relator: José Múcio Monteiro) , entre outros) .
16.1.2. Evidências da irregularidade: Parecer emitido sobre a execução física do objeto e do atendimento aos objetivos avença (peça 4) .
16.1.3. Normas infringidas: art. 37, caput, c/c o art. 70, parágrafo único, da Constituição da República Federativa do Brasil; art. 93, do Decreto-lei 200/1967; art. 66, do Decreto 93.872/1986; art. 56 da Portaria 127/MPOG/MF/CGU/2008.
16.1.4. Débito relacionado ao responsável James Ribeiro Sampaio Calado Monteiro (XXX.596.234-XX) :
	Data de ocorrência
	Valor histórico (R$) 

	31/3/2015
	211.040,00

Valor atualizado do débito (sem juros) em 29/8/2019: R$ 265.002,93
16.1.5. Cofre credor: Fundo Nacional de Saúde - MS.
16.1.6. Responsável: James Ribeiro Sampaio Calado Monteiro (XXX.596.234-XX) .
16.1.6.1. Conduta: não demonstrar a boa e regular aplicação dos recursos federais recebidos e geridos por meio do instrumento em questão, no período de 31/12/2009 a 3/2/2016, em face da omissão na prestação de contas, cujo prazo encerrou-se em 15/2/2016.
16.1.6.2. Nexo de causalidade: a conduta descrita impediu o estabelecimento do nexo causal entre as possíveis despesas efetuadas com os recursos recebidos, no âmbito do instrumento em questão, no período de 31/12/2009 a 3/2/2016.
16.1.6.3. Culpabilidade: não há excludentes de ilicitude, de culpabilidade e de punibilidade; é razoável supor que o responsável tinha consciência da ilicitude de sua conduta; era exigível conduta diversa da praticada, qual seja, desincumbir-se do seu dever por meio da apresentação da prestação de contas no prazo e forma devidos.
16.1.7. Encaminhamento: citação.
16.2. Irregularidade 2: não cumprimento do prazo originalmente estipulado para prestação de contas do convênio descrito como 'aquisição de 01 (um) veículo tipo ambulância e 03 (três) veículos tipo utilitário para atender a Rede de Serviços de Atenção Básica de Saúde do município.', cujo prazo encerrou-se em 15/2/2016.
16.2.1. Fundamentação para o encaminhamento:
16.2.1.1. A omissão no dever de prestar contas no prazo devido configura grave infração à norma legal, nos termos do art. 8º da Lei 8.443/1992, bem como do art. 84 do Decreto-Lei 200/1967. Aliás, a inobservância do dever formal de prestar contas atenta contra o art. 70, parágrafo único, da Constituição Federal.
16.2.1.2. Assim, cabe ao gestor cujo mandato coincidir com o vencimento do prazo para tal mister, ainda que não seja o responsável pela gestão dos recursos públicos, desincumbir-se desse dever jurídico apresentando formalmente toda a documentação exigida pela legislação a título de prestação de contas, em conformidade com o princípio da continuidade administrativa. Na impossibilidade de fazê-lo, deverá adotar as medidas legais para o resguardo do patrimônio público, conforme a Súmula-TCU 230.
16.2.1.3. Deixar de prestar contas quando se está obrigado a fazê-lo, no prazo e forma estabelecidos pela legislação, constitui irregularidade grave, nos termos da lei e da jurisprudência do TCU (Acórdão 6897/2018-TCU-Segunda Câmara, Relator: Aroldo Cedraz; Acórdão 6730/2018-TCU-Primeira Câmara, Relator: Benjamin Zymler; Acórdão 2628/2004-TCU-Primeira Câmara, Relator: Augusto Sherman; Acórdão 5770/2009-TCU-Primeira Câmara, Relator: Walton Alencar Rodrigues) .
16.2.2. Evidências da irregularidade: Parecer emitido sobre a execução física do objeto e do atendimento aos objetivos avença (peça 4) .
16.2.3. Normas infringidas: art. 37, caput, c/c o art. 70, parágrafo único, da Constituição da República Federativa do Brasil; art. 93, do Decreto-lei 200/1967; art. 66, do Decreto 93.872/1986; art. 56 da Portaria 127/MPOG/MF/CGU/2008.
16.2.4. Responsável: James Ribeiro Sampaio Calado Monteiro (XXX.596.234-XX) .
16.2.4.1. Conduta: descumprir o prazo originalmente estipulado para prestação de contas dos recursos federais recebidos à conta do instrumento em questão, o qual se encerrou em 15/2/2016.
16.2.4.2. Nexo de causalidade: a conduta descrita impediu o estabelecimento do nexo causal entre as possíveis despesas efetuadas com os recursos recebidos, no âmbito do instrumento em questão, no período de 31/12/2009 a 3/2/2016.
16.2.4.3. Culpabilidade: não há excludentes de ilicitude, de culpabilidade e de punibilidade; é razoável supor que o responsável tinha consciência da ilicitude de sua conduta; era exigível conduta diversa da praticada, qual seja, desincumbir-se do seu dever por meio da apresentação da prestação de contas no prazo e forma devidos.
16.2.5. Encaminhamento: audiência.
17. Em razão das irregularidades apontadas encontrarem-se devidamente demonstradas, deve ser citado o responsável, James Ribeiro Sampaio Calado Monteiro, para apresentar alegações de defesa e/ou recolher o valor total do débito quantificado, bem como ser ouvido em audiência para apresentar razões de justificativa em relação às irregularidades descritas anteriormente.
9.1. A proposta foi corroborada pelo Diretor e Secretário da Unidade Técnica (peças 52 e 53) . Destarte, foi efetuada a citação deferida (peça 59) , tendo o responsável apresentado as alegações de defesa, consoante os documentos assentes às peças 65 a 71, bem como o pedido de sustentação oral (peça 72) .
ANÁLISE DOS PRESSUPOSTOS DE PROCEDIBILIDADE DA IN/TCU 71/2012
Prejuízo ao Contraditório e Ampla Defesa
10. Verifica-se que não houve o transcurso de mais de dez anos desde o fato gerador sem que tenha havido a notificação do responsável pela autoridade administrativa federal competente (art. 6º, inciso II, c/c art. 19 da IN/TCU 71/2012, modificada pela IN/TCU 76/2016) , uma vez que o fato gerador da irregularidade sancionada ocorreu em 16/2/2016, e o responsável foi notificado sobre as irregularidades pela autoridade administrativa competente conforme abaixo:
10.1. James Ribeiro Sampaio Calado Monteiro, por meio do ofício acostado à peça 32, recebido em 23/3/2017, conforme AR (peça 23) .
Valor de Constituição da TCE.
11. Verifica-se, ainda, que o valor atualizado do débito apurado (sem juros) em 1/1/2017 é de R$ 242.252,82, portanto superior ao limite mínimo de R$ 100.000,00, na forma estabelecida conforme os arts. 6º, inciso I, e 19 da IN/TCU 71/2012, modificada pela IN/TCU 76/2016.
OUTROS DÉBITOS NOS SISTEMAS DO TCU COM OS MESMOS RESPONSÁVEIS
12. Informa-se que não foi encontrado débito imputável ao responsável em outros processos em tramitação no Tribunal.
13. A tomada de contas especial está, assim, devidamente constituída e em condição de ser instruída.
EXAME TÉCNICO.
Da citação do responsável e alegações de defesa apresentadas:
EDITAL 0032/2020-TCU/Seproc, de 21/1/2020  (peça 59) :
Alegações de defesa apresentadas por James Ribeiro Sampaio Calado Monteiro (XXX.596.234-XX) (peça 65) :
14. O defendente iniciou as suas alegações de defesa contextualizando as situações pelas quais deram ensejo à instauração da TCE, bem como da tempestividade na apresentação das alegações de defesa. A defesa alega que o Convênio 722.590/2009, objeto da tomada de contas de que se cuida, teve sua vigência compreendida no período de 31/12/2009 a 03/02/2016 (peça 4) , sendo que o montante repassado pelo FNS (R$ 211.040,00) somente fora creditado na conta específica em 6/2/2015.
15. O defendente alega que, devido ao atraso no repasse do valor sob encargo do Fundo concedente, todo o processo de execução do objeto conveniado (incluindo o procedimento licitatório, a própria contratação, a entrega do objeto contratado e os processos de pagamento) somente se encerrou durante o ano de 2016 (último ano do mandado do peticionário como prefeito do município) e que, a par dessas circunstâncias, o peticionário, enquanto gestor do município, confiante na atuação da equipe de servidores do ente municipal, e em razão da organização administrativa municipal, mantinha a serenidade de que, com o efetivo cumprimento do objeto contratual, seria promovida pela equipe técnica responsável a devida prestação de contas do referido convênio.
16. Alega, ainda, que a existência do fato como decorrência de terceiro é circunstância que se sujeita a afastar o nexo de causalidade do fato ao agente, tendo em conta a responsabilidade de outrem. E, nesse sentido, seria pertinente compreender a alegada absoluta ausência de liame subjetivo da participação do prefeito para a ocorrência de omissão no dever de prestar contas acerca do convênio firmado com o FNS. O município de Palmeira dos Índios localiza-se no interior do estado de Alagoas e é reflexo proporcionalmente agravado desse ente.
17. Menciona a defesa que não se trata de uma cidade de grande porte, o comércio e a indústria local não são tão maciços e grande parte da população depende da movimentação da Administração Pública Municipal e dos programas sociais. O município, em linhas gerais, é carente e isso reflete diretamente na qualificação da mão-de-obra, inclusive a da Administração municipal. E no que diz respeito às prestações de contas do MUNICÍPIO DE PALMEIRA DOS ÍNDIOS/AL, sua execução dependia dos quadros de servidores municipais, cabendo à administração macro do ente federado, como a definição das políticas públicas da gestão, a representação do ente perante órgãos, instituições, Poderes e outros entes e que a execução burocrática, dentro de qualquer estrutura administrativa, a toda e absoluta evidência, não constitui atribuição do chefe do ente ou órgão, dispondo-se de um corpo de pessoal que movimenta a engrenagem da Administração Pública.
18. O defendente alega que somente após o término de seu mandato tomou-se conhecimento de que a prestação de contas não havia sido apresentada e, tão logo informado dessa situação, o peticionário tomou a imediata iniciativa de protocolar perante a prefeitura de Palmeira dos Índios/AL toda a documentação atinente ao processo de licitação e pagamento do objeto conveniado (cfr. os anexos das alegações de defesa e razões de justificativa) , solicitando à Administração Municipal a efetiva apresentação da prestação de contas por meio do SICONV, conduta essa que se comprovaria por meio do ofício subscrito pelo ora peticionário ao atual prefeito JÚLIO CEZAR DA SILVA, recebido em 05/04/2017 pela protocolista da prefeitura EDNA FONSECA, e autuado sob o 2.956/2017.
19. A defesa alega que, conquanto tenha sofrido com os atrasos da execução do convênio para a promoção da respectiva prestação de contas, não se encontra omisso em seu dever, na medida em que, tão logo efetivamente ciente de que não havia referida promoção, imediatamente tomou as medidas necessárias para subsidiar -- com a documentação pertinente -- o ente municipal responsável pela prestação de contas e devidamente habilitado para manusear o SICONV e com efeito, a conduta do peticionário só teria a demonstrar, indubitavelmente, que sua atuação teria se pautado em absoluto respeito à probidade, eficiência e boa-fé na Administração Pública, sobretudo porque comprovadamente buscou regularizar a apresentação da referida prestação de contas.
20. A defesa alega que houve uma omissão em realizar a prestação de contas do convênio em bom tempo, contudo, por outro lado, não há o que falar sequer em responsabilidade do peticionário, esta que teria descaracterizada a sua responsabilidade pela omissão no dever de prestar contas, já que a sua responsabilidade como gestor cessou quando formalmente subsidiou ao ente municipal toda a documentação pertinente em oportunidade há muito anterior à instauração desta tomada de contas especial e da própria citação pelo col. TCU, conformando-se ao entendimento dimensionado pela Segunda Câmara do TCU no Acórdão 5.910/2016, Rel. Min. AUGUSTO NARDES:
'[...] 8. No que diz à omissão no dever de prestar contas, rememoro que a mais nova jurisprudência desta Corte de Contas (v.g. Acórdãos s 1.792/2009 e 2856/2010, ambos do Plenário) tem admitido a exclusão da irregularidade decorrente da omissão, quando são apresentadas justificativas razoáveis a este fato.
9. Nos presentes autos, verifica-se que o prefeito sucessor apresentou as devidas justificativas, esclarecendo que os procedimentos relativos à apresentação das contas, como um todo, estavam equivocados no âmbito da prefeitura, mas que as medidas corretivas já haviam sido tomadas.
10. Dessa forma, considerando o porte do município, cujos recursos humanos para o assessoramento aos gestores municipais são sabidamente deficientes, além da informação de que os procedimentos referentes às prestações de contas foram corrigidos, julgo que as justificativas apresentadas são aceitáveis, razão pela qual entendo que as contas da ex-prefeita devem ser consideradas regulares com ressalvas [...]' (grifos no original) .
21. A defesa assere que, acolhendo-se o ensejo da presente tomada de contas para colacionar toda a documentação relativa à prestação de contas do convênio, reitera-se a possibilidade de se efetuar o controle fiscalizatório das contas, atestando-se a boa e regular aplicação dos recursos transferidos à municipalidade por ocasião do convênio, tendo ressaltado, pois, que todas as informações para a comprovação da boa e regular aplicação dos recursos transferidos ao serem repassadas, ainda quem em destempo, garantem ao órgão elementos suficientes para a realização de juízo técnico, jurídico e contábil das contas.
22. Destarte, o defendente concluiu oportuno mencionar o cotejo do Acórdão 1.178/2006, Rel. Min, AUGUSTO NARDES, julgado pela Primeira Câmara do col. TCU, que bem representa a jurisprudência da Corte no sentido de que a apresentação intempestiva das prestações de contas permite a análise de seu conteúdo material a fim de atestar a boa e regular aplicação dos recursos e a exclusão de eventual débito imputado:
'[...] As contas devem ser julgadas regulares com ressalva quando ocorrer o atendimento ao aspecto material da prestação de contas (comprovada a boa e regular aplicação dos recursos) concomitante ao atendimento parcial do aspecto formal (intempestividade verificada na apresentação dos documentos) , tendo em vista que o descumprimento do aspecto formal configura somente uma ressalva.
[...] Por isso, não há falar, sobremaneira, em qualquer débito referente aos recursos do Convênio 722.590/2009 firmado com o FNS, haja vista a total regularidade e boa aplicação dos recursos federais conveniados.'
23. Ao final, a defesa requer que seja reconhecida a ausência de liame subjetivo acerca de responsabilidade pela omissão no dever de prestar contas do aludido Convênio 722.590/2009, bem como, ainda, seja reconhecida a comprovação da boa e regular aplicação dos recursos federais conveniados, julgando-se as contas regulares, ou, minimamente, regulares com ressalvas, dando-lhe a devida quitação. À peça 72 dos autos, a defesa colacionou os elementos relacionados ao pedido de sustentação oral junto ao Colegiado.
Análise:
24. Primeiramente, ressalte-se que pesquisa efetuada nesta data nas bases de dados custodiadas pelo TCU retorna que a prestação de contas do referido convênio continua pendente no sistema Siconv.
25. Da análise dos documentos presentes nos autos, verifica-se que James Ribeiro Sampaio Calado Monteiro (XXX.596.234-XX) era a pessoa responsável pela gestão e execução dos recursos federais recebidos por meio do Convênio 01658/2009, registro Siafi 722590, tendo o prazo final para apresentação da prestação de contas expirado em 15/2/2016.
26. Verifica-se que foi dada oportunidade de defesa ao agente responsabilizado na fase interna, em obediência aos princípios constitucionais que asseguram o direito ao contraditório e à ampla defesa (art. 5º, inciso LV, da Constituição Federal) , conforme detalhado no item 'Análise dos Pressupostos de Procedibilidade da IN/TCU 71/2012', subitem '. Prejuízo ao Contraditório e Ampla Defesa'.
27. Quanto às alegações relacionadas à não apresentação de contas no tempo devido, a despeito de o defendente mencionar que o município convenente é pequeno, carente e dependente de programas assistenciais, tais alegações não retiram o caráter de irregularidade relativa ao não cumprimento das obrigações assumidas no que concerne à demonstração da regular aplicação da gestão dos recursos que lhe foram confiados. Ademais, o prazo derradeiro para a apresentação da prestação das contas da gestão dos recursos se deu ainda na administração do responsável destinatário da citação e ouvido em audiência, fato este que não pode ser desprezado e muito menos ser transferida a responsabilidade a outrem, razão pela qual cabe propor o não acolhimento das justificativas apresentadas, maiormente pela ausência de demonstração de qualquer fato impeditivo para o cumprimento da aludida obrigação na data acordada.
28. No que se refere ao mérito propriamente dito, cabe mencionar, inicialmente, que os recursos destinados à satisfação do objeto do convênio foram transferidos à conta específica, na data de 6/2/2015, no valor de R$ 211.040,00, agência da CEF, agência 057, conta 0324-7 (peça 14) , sendo posteriormente transferidos para a conta 29.199-7, agência 057, da Caixa Econômica Federal (peça 19, p. 1) . Não consta o depósito relativo à contrapartida do município convenente, esta no valor de R$ 14.460,00. Conquanto o responsável tenha apresentado os documentos concernentes às compras de alguns veículos (peças 69, p. 5) , é possível observar que os recursos utilizados para efetuar o pagamento da conta 25.131-3, da agência 0136-8, do Banco do Brasil.
29. Sabe-se que a jurisprudência do TCU é firme no sentido de que cabe ao responsável demonstrar o nexo causal entre os recursos federais repassados e as despesas incorridas na execução das despesas, pela apresentação, por exemplo, das notas de empenho, dos recibos, das notas fiscais e dos extratos bancários, entre outros documentos exigíveis, permitindo, assim, que reste efetivamente confirmada a execução do ajuste com os recursos federais transferidos.
30. O entendimento no âmbito do TCU é de que a responsabilidade dos jurisdicionados perante o Tribunal é de natureza subjetiva, mas a mesma é caracterizada mediante a presença de simples culpa stricto sensu, sendo desnecessária a caracterização de conduta dolosa ou má-fé do gestor para que este seja responsabilizado. Desse modo, é suficiente a identificação da conduta do responsável que caracterize sua culpa, seja por imprudência, imperícia ou negligência, e a demonstração do nexo de causalidade entre a conduta culposa (stricto sensu) e a irregularidade que ocasionou o dano ao erário.
31. Por conseguinte, a falta de comprovação da correta aplicação dos recursos federais transferidos, diante da ausência do aludido nexo causal, configura ofensa não só às regras legais, mas também aos princípios basilares da administração pública, já que, ao final e ao cabo, o gestor deixa de prestar satisfação à sociedade sobre o efetivo emprego dos recursos públicos postos sob a sua responsabilidade, dando ensejo, então, à presunção legal de dano ao erário pelo desvio dos recursos federais.
32. No presente caso, conquanto o responsável tenha demonstrado a aquisição de três veículos (DOBLÔ ATTRACTIVE 1.4 05 passageiros; Chassi: 9BD11970UG1134019; motor: 310A20112736242, peça 69, valor de R$ 66.000,00; DOBLÔ ATTRACTIVE 1.4 05 Passageiros; Chassi: 9BD11970UG1134668; motor: 310A20112753336, valor de R$ 66.000,00 e DOBLÔ ATTRACTIVE 1.4 05 passageiros; Chassi: 9BD11970UG1134807; motor: 310A20112755272, valor R$ 66.000,00, peça 69, p. 12-25) , não é possível vincular os recursos utilizados nas compras dos veículos com os valores repassados pelo convenente, uma vez que o dinheiro destinado à consecução do convênio foi transferido para outra conta que não à conta específica.
33. Cabe não deixar olvidar o fato de que os valores destinados à execução do objeto do convênio somavam R$ 225.500,00, sendo R$ 211.040,00 à conta do concedente e R$ 14.460,00 referentes à contrapartida do convenente. O convênio em questão trata da compra de quatro veículos, sendo um deles um veículo para servir de ambulância, este que teria adquirido, supostamente, conforme os documentos assentes à peça 66, p. 273-282, que trata do contrato 243/2015, este relativo à compra do veículo com os recursos do convênio, veículo Saveiro, modelo VW, motor 1.6, no valor de R$ 68.000,00, portanto divergente dos modelos apresentados como adquirido com os recursos do convênio. Desse modo, os quatro veículos adquiridos totalizaram a soma de R$ 266.000,00, sendo três deles no valou unitário de R$ 66.000,00, e o último no valor de R$ 68.000,00.
34. A questão mais controversa em relação à prestação de contas apresentada se refere ao fato de não sabermos a origem dos recursos relacionados às compras em questão, pois não há nenhum elemento de prova vinculando os recursos repassados pelo convenente e as aquisições mencionadas, já que o responsável pela gestão dos recursos efetuou a transferência dos valores para outra conta. Assim, além de não ter sido efetuado o depósito relativo à contrapartida, ter sido efetuada a transferência dos recursos para outra conta que não àquela destinada à movimentação dos recursos do convênio, tal situação tornou fator impeditivo de aferir a vinculação dos recursos postos à disposição a fim de se cumprir o objeto, que podem ter sido utilizados em outras finalidades que não aquelas para os quais foi destinado.
35. É pertinente lembrar, que na fiscalização dos gastos públicos, privilegia-se como princípio básico a inversão do ônus da prova, cabendo ao gestor demonstrar a boa aplicação dos dinheiros e valores públicos sob sua responsabilidade (art. 70, parágrafo único, da Constituição Federal e art. 93 do Decreto-Lei 200/1967, c/c o art. 66 do Decreto 93.872/1986) . A boa-fé não pode ser presumida, devendo ser demonstrada e comprovada a partir dos elementos que integram os autos. Na jurisprudência do TCU há diversos julgados nesse sentido, a exemplo de excertos de decisões do Tribunal (Acórdão 3874/2014-TCU-Segunda Câmara, relatoria do Ministro Benjamin Zymler) .
36. Destarte, a falta de documentação exigida no termo de convênio, tais como extratos bancários e relação de pagamentos, não permite estabelecer nexo de causalidade entre outros documentos apresentados e parte do objeto supostamente executada. O TCU tem o entendimento jurisprudencial de que é de responsabilidade pessoal do gestor a comprovação da boa e regular aplicação dos recursos federais recebidos mediante convênio ou instrumentos congêneres, razão por que a falta de documentação comprobatória quanto à execução do objeto pactuado conduz à imputação de débito e aplicação de multa (Acórdão 6235/2013-TCU-Segunda Câmara, da relatoria do Ministro André Luís de Carvalho) .
Excerto
Voto:
'6. Dadas as circunstâncias consignadas nos autos e considerando que não há nesta TCE elementos capazes de afastar as irregularidades apontadas na instrução de mérito, entendo que não assiste melhor sorte aos responsáveis do que a condenação proposta pela [unidade técnica], haja vista que a falta de documentação comprobatória quanto à implementação do Projeto [...] inviabiliza a tarefa de certificar a destinação dos recursos públicos federais transferidos ao [instituto].
7. Destaco, por oportuno, que a jurisprudência do TCU é firme no tocante à responsabilidade pessoal do gestor pela comprovação da boa e regular aplicação dos recursos federais recebidos mediante convênio ou instrumentos congêneres, submetendo-se todo aquele que gere recursos públicos ao dever constitucional e legal de demonstrar o correto emprego dos valores federais, nos termos do parágrafo único, do art. 70, da Constituição de 1988 e do art. 93 do Decreto-lei 200, de 25 de fevereiro de 1967 (v.g.: Acórdãos 225/2000, 27/2004, 1.569/2007, da Segunda Câmara; Acórdãos 1.438/2008 e 6.636/2009, da Primeira Câmara; e Acórdãos 11/1997, 1.659/2006 e 59/2009, do Plenário) '
37. Faz parte inclusive da Jurisprudência selecionada do TCU o entendimento de que a falta de conciliação entre notas fiscais, cheques emitidos e extratos bancários impede o estabelecimento de correlação entre os documentos informados na relação de pagamentos, pois na qualidade de gestor de recursos públicos, está sujeito, por dever constitucional, à obrigação de demonstrar o seu correto emprego, inclusive no que respeita à observância dos princípios que regem a Administração Pública, definidos no art. 37 da Constituição Federal. A concretização de tal dever dá-se mediante a apresentação, no prazo acertado e na forma definida nas normas aplicáveis, de todos os comprovantes hábeis a mostrar, de forma transparente, a licitude dos atos praticados e o alcance das metas pactuadas. (Acórdão 6173/2011-TCU-Primeira Câmara, da relatoria de José Múcio Monteiro) .
38. Destarte, a não utilização da conta específica do convênio não constitui, por si só, fator impeditivo para que seja reconhecido o nexo de causalidade, desde que o conjunto probatório existente nos autos permita que se faça a correlação necessária para a caracterização do nexo (Acórdão 3327/2019-TCU-Primeira Câmara, relatoria de Vital do Rêgo) . Quando da prolação do Acórdão 1748/2016-TCU-Plenário, relatoria do Ministro Vital do Rêgo, que a não utilização da conta específica do convênio não constitui, por si só, fator impeditivo para que seja reconhecido o nexo de causalidade, desde que o conjunto probatório prospere a favor de tal demonstração. Eis o enunciado elaborado pela Jurisprudência Selecionada desta Corte de Contas, quando da prolação do mencionado decisum:
'O saque em espécie na conta específica do convênio dificulta o estabelecimento do nexo causal entre os recursos públicos e a execução das despesas, mas, em algumas situações, o exame de todo o conjunto probatório existente nos autos permite que se faça a correlação necessária para a caracterização do nexo.'
39. Desse modo, em razão dos fatos mencionados na presente análise, maiormente quanto à ausência de nexo de causalidade dos recursos transferidos e os elementos de prova apresentados, entende-se propor o não acolhimento das alegações de defesa apresentadas, além da aplicação da multa prevista no art. 57, da Lei 8.443/1992, a condenação em débito e julgamento pela irregularidade das contas do responsável. Calha mencionar, ainda, a proposta relacionada ao não acolhimento das razões de justificativa quanto ao atraso na apresentação da prestação de contas, além da aplicação da multa prevista no art. 58, inciso II, da Lei 8.443/1992.
40. No que concerne ao pedido de sustentação oral pela defesa (peças 72 e 73) , a prévia notificação da inclusão do processo em pauta de julgamento para fins de SUSTENTAÇÃO ORAL pelo advogado habilitado na forma do instrumento de mandato anexo, a obtenção de cópia do relatório que fundamentará o julgamento antes da mencionada sessão.
41. Os pedidos de sustentação oral quando do julgamento do processo, bem como a obtenção de cópia do relatório que fundamentará o julgamento antes da mencionada sessão, requeridos pelo defendente (peça 34, p. 19-20) , podem ser atendidos, por estarem fundamentados no art. 168 do RI/TCU.
Prescrição da Pretensão Punitiva
42. Vale ressaltar que a pretensão punitiva do TCU, conforme Acórdão 1441/2016-TCU-Plenário, Relator: Benjamin Zymler, que uniformizou a jurisprudência acerca dessa questão, subordina-se ao prazo geral de prescrição indicado no art. 205 do Código Civil, que é de dez anos, contado da data de ocorrência da irregularidade sancionada, nos termos do art. 189 do Código Civil, sendo este prazo interrompido pelo ato que ordenar a citação, a audiência ou a oitiva do responsável.
43. No caso em exame, a perspectiva de aplicação de penalidade ao responsável não foi alcançada pela prescrição, uma vez que a irregularidade sancionada deu-se em 16/2/2016 e o ato de ordenação da citação ocorreu em prazo inferior a dez anos.
CONCLUSÃO
44. A partir dos elementos constantes nos autos e do exame das ocorrências descritas na seção 'Exame Técnico', foi possível definir a responsabilidade de James Ribeiro Sampaio Calado Monteiro, e quantificar adequadamente o débito a ele atribuído, na forma dos arts. 10, § 1º, e 12, incisos I e II, da Lei 8.443/1992 c/c o art. 202, incisos I e II, do RI/TCU, bem como identificar as irregularidades que não possuem débito na forma dos arts. 10, § 1º, e 12, incisos I e III, da Lei 8.443/1992 c/c o art. 202, incisos I e III, do RI/TCU, tendo sido promovidas a citação e a audiência do responsável.
45. Devidamente citado e notificado (audiência) , o responsável apresentou as suas alegações de defesa e razões de justificativa, mas não tendo conseguido apresentar os argumentos convincentes para afastar as ocorrências relativas às irregularidades, devendo ser condenado a ressarcir as quantias que formam o débito apurado no presente processo, bem como ter as suas contas julgadas irregulares, além da aplicação da multa prevista no art. 57, da Lei 8.443/1992, tendo em vista a ausência de elementos que permitam concluir pela boa-fé do responsável, bem como a aplicação da multa quanto ao atraso na apresentação da prestação de contas, caso seja afastado o débito em posterior sede recursal.
46. Ademais, não foi possível aferir a existência de nexo entre a documentação apresentada às peças 66 a 71 e a despesa efetuada com os recursos do convênio, uma vez que as despesas pagas conforme os comprovantes apresentados se deram com recursos advindos de conta corrente no Banco do Brasil, ao passo que a conta específica do convênio era na Caixa Econômica Federal.
47. Considerando que as alegações apresentadas não foram suficientes para afastar as irregularidades, permanecem as irregularidades listadas na matriz de responsabilização à peça 50.
PROPOSTA DE ENCAMINHAMENTO
48. Diante do exposto, submetem-se os autos à consideração superior, propondo:
a) rejeitar as alegações de defesa e as razões de justificativa apresentadas por James Ribeiro Sampaio Calado Monteiro (XXX.596.234-XX) :
b) com fundamento nos arts. 1º, inciso I, 16, inciso III, alíneas 'a', 'b' e 'c', da Lei 8.443/1992 c/c os arts. 19, parágrafo único, e 23, inciso III, da mesma Lei, e com arts. 1º, inciso I, 209, inciso II e III, do Regimento Interno, julgar irregulares as contas de James Ribeiro Sampaio Calado Monteiro (XXX.596.234-XX) , condenando-o ao pagamento das quantias constantes da tabela a seguir especificada, com a fixação do prazo de quinze dias, a contar da notificação, para comprovarem, perante o Tribunal (art. 214, inciso III, alínea 'a', do Regimento Interno) , o recolhimento das dívidas aos cofres do Fundo Nacional de Saúde, atualizada monetariamente e acrescida dos juros de mora, calculados a partir da data discriminada, até a data do recolhimento, na forma prevista na legislação em vigor:
	Data de ocorrência
	Valor histórico (R$) 

	31/3/2015
	211.040,00

Valor atualizado do débito (sem juros) em 29/8/2019: R$ 265.002,93.
c) aplicar ao responsável James Ribeiro Sampaio Calado Monteiro (XXX.596.234-XX) , a multa prevista no art. 57 da Lei 8.443/1992 c/c os arts. 267 do Regimento Interno do TCU, com a fixação do prazo de quinze dias, a contar das notificações, para comprovar, perante o Tribunal (art. 214, inciso III, alínea 'a', do Regimento Interno) , o recolhimento da dívida aos cofres do Tesouro Nacional, atualizada monetariamente desde a data do acórdão que vier a ser proferido até a do efetivo recolhimento, se for paga após o vencimento, na forma da legislação em vigor;
d) aplicar ao responsável James Ribeiro Sampaio Calado Monteiro (XXX.596.234-XX) , a multa prevista no art. 58, inciso II, da Lei 8.443/1992, c/c o art. 268, inciso II, do Regimento Interno do TCU, com a fixação do prazo de quinze dias, a contar das notificações, para comprovar, perante o Tribunal (art. 214, inciso III, alínea 'a', do Regimento Interno) , o recolhimento da dívida aos cofres do Tesouro Nacional, atualizada monetariamente desde a data do acórdão que vier a ser proferido até a do efetivo recolhimento, se for paga após o vencimento, na forma da legislação em vigor;
e) autorizar, desde logo, nos termos do art. 28, inciso II, da Lei 8.443/1992, a cobrança judicial das dívidas caso não atendidas as notificações a que se referem as alíneas anteriores;
f) autorizar, caso solicitado pelo responsável, o pagamento das dívidas em até trinta e seis parcelas, nos termos do art. 26 da Lei 8.443/1992 c/c o art. 217 do Regimento Interno, fixando-lhe o prazo de quinze dias, a contar do recebimento das notificações, para comprovar perante o Tribunal o recolhimento da primeira parcela, e de trinta dias, a contar da parcela anterior, para comprovar o recolhimento das demais parcelas, devendo incidir sobre cada valor mensal, atualizado monetariamente, os juros de mora devidos, na forma prevista na legislação em vigor;
g) esclarecer ao responsável que, caso se demonstre, por via recursal, a correta aplicação dos recursos, mas não se justifique a omissão na prestação de contas, o débito poderá ser afastado, entretanto permanecerá a irregularidade das contas, dando ensejo à aplicação da multa prevista no art. 58, inciso I, da Lei 8.443/1992;
f) enviar cópia do Acórdão a ser prolatado à Procuradoria da República no Estado de Alagoas, nos termos do § 3º do art. 16 da Lei 8.443/1992, c/c o § 7º do art. 209 do Regimento Interno do TCU, para adoção das medidas cabíveis;
g) enviar cópia do Acórdão que vier a ser proferido ao Fundo Nacional de Saúde e ao responsável, para ciência;
h) informar à Procuradoria da República no Estado de Alagoas, ao Fundo Nacional de Saúde e ao responsável que a presente deliberação, acompanhada do Relatório e do Voto que a fundamenta, está disponível para a consulta no endereço www.tcu.gov.br/acordaos, além de esclarecer que, caso requerido, o TCU poderá fornecer sem custos as correspondentes cópias, de forma impressa;
i) informar à Procuradoria da República no Estado de Alagoas que, nos termos do parágrafo único do art. 62 da Resolução TCU 259/2014, os procuradores e membros do Ministério Público credenciados nesta Corte podem acessar os presentes autos de forma eletrônica e automática, ressalvados apenas os casos de eventuais peças classificadas como sigilosas, as quais requerem solicitação formal."
Dissentindo, pontualmente, do encaminhamento proposto pela unidade instrutora, o Ministério Público junto ao TCU manifestou-se nos seguintes termos (peça 78) :
"5. Embora assinta às conclusões da diligente secretaria, este representante do Ministério Público de Contas da União acompanha somente em parte a proposta de encaminhamento apresentada, divergindo no que tange à duplicidade de reprimendas ao responsável no presente caso concreto.
6. Com efeito, nota-se que James Ribeiro Sampaio Calado Monteiro fora citado pela não comprovação da boa e regular aplicação dos recursos federais repassados ao município de Palmeira dos Índios/AL, por meio do Convênio 01658/2009; e ouvido em audiência pelo não cumprimento do prazo originalmente estipulado para prestação de contas do Convênio 01658/2009. Todavia, conforme jurisprudência do TCU, ambas as irregularidades conduzem à presunção de dano na extensão do valor envolvido - não havendo, portanto, ilícito autônomo a se apenar com a multa do art. 58, inciso II, da Lei 8.443/1992.
7. Em situações tais, conforme jurisprudência do Tribunal de Contas da União, inexiste ilícito autônomo a se apenar com a multa do art. 58, inciso II, da Lei 8.443/1992, bastando a aplicação da penalidade inscrita no art. 57 do mesmo diploma legal.
8. Com as vênias devidas à Secex-TCE e o discreto reparo acima sustentado, este representante do Ministério Público de Contas da União opina por que o douto Colegiado acolha a proposta lançada pela unidade instrutora às peças 75-77, depurada apenas de seu item 'd' (peça 75, p. 10) , relativo à aplicação de multa fundamentada no art. 58, inciso II, da Lei 8.443/1992."
É o Relatório.

Hugo Veloso Cavalcante (14.747/OAB-AL), representando James Ribeiro Sampaio Calado Monteiro.

Procurador Rodrigo Medeiros de Lima.

TOMADA DE CONTAS ESPECIAL. CONVÊNIO. FUNDO NACIONAL DE SAÚDE. MUNICÍPIO DE PALMEIRA DOS ÍNDIOS/AL. OMISSÃO NO DEVER DE PRESTAR CONTAS. CITAÇÃO. AUDIÊNCIA. REJEIÇÃO DAS ALEGAÇÕES DE DEFESA E RAZÕES DE JUSTIFICATIVA. IRREGULARIDADE DAS CONTAS. DÉBITO. MULTA.

TOMADA DE CONTAS ESPECIAL (TCE)

Secretaria de Controle Externo de Tomada de Contas Especial (SecexTCE).

Trata-se de tomada de contas especial (TCE) instaurada pelo Fundo Nacional de Saúde (FNS) em desfavor de James Ribeiro Sampaio Calado Monteiro, ex-prefeito de Palmeira dos Índios/AL (gestões 2009-2012 e 2013-2016) , em razão da omissão no dever de prestar contas do Convênio 01658/2009 (Siafi 722590) , cujo objeto era a aquisição de uma ambulância e três veículos utilitários para atender a Rede de Serviços de Atenção Básica de Saúde daquele município. 
O convênio foi firmado no valor de R$ 225.500,00, sendo R$ 211.040,00 à conta do órgão concedente e R$ 14.460,00 referentes à contrapartida do convenente. Os recursos federais foram creditados na conta específica do convênio em 6/2/2015.
Na fase interna da TCE, o órgão concedente concluiu pela impugnação total das despesas devido à não apresentação da prestação de contas. O Controle Interno anuiu a esse posicionamento.
No âmbito do TCU, o responsável foi regularmente citado pela não comprovação da boa e regular aplicação dos recursos federais repassados ao município em razão da omissão no dever de prestar contas e ouvido em audiência pelo não cumprimento do prazo originalmente estipulado para a prestação de contas do convênio.
Em sua análise de mérito, a secretaria especializada concluiu pela rejeição das alegações de defesa e das razões de justificativa do responsável e propôs julgar irregulares suas contas, com a imputação do débito e a aplicação das multas previstas nos arts. 57 e 58, inciso II, da Lei 8.443/1992.
Em seu parecer, o Ministério Público junto ao TCU concordou com as análises empreendidas pela unidade instrutora, mas discordou da aplicação da multa fundamentada no art. 58, inciso II, da Lei 8.443/1992, já que ambas as irregularidades pelos quais o responsável foi ouvido conduzem à presunção de dano e não haveria ilícito autônomo a se apenar com a aludida multa.
Corroboro as análises empreendidas pela unidade instrutora, com o ajuste proposto pelo Ministério Público junto ao TCU, razão pela qual incorporo os fundamentos apresentados às minhas razões de decidir, no que não conflitar com este voto.
Embora o responsável tenha trazido, em sua defesa, documentos indicando a aquisição de três veículos, não foi possível estabelecer o nexo de causalidade entre os recursos federais repassados e as despesas realizadas.
Conforme asseverado pela SecexTCE em sua instrução, o montante de R$ 211.040,00 foi transferido da conta específica do convênio (Caixa Econômica Federal, agência 057, conta 0324-7) para uma outra conta (Caixa Econômica Federal, agência 057, conta 29199-7) , ao passo que as compras dos veículos foram custeadas com recursos de uma terceira conta (Banco do Brasil, agência 0136-8, conta 25131-3) .
Assim sendo, não foi possível demonstrar que os aludidos veículos foram efetivamente comprados com o dinheiro do repasse federal, motivo pelo qual devem ser julgadas irregulares as contas do responsável, imputando-lhe débito no valor integral repassado e a multa prevista no art. 57 da Lei 8.443/1992.
Quanto ao fundamento legal para o julgamento das contas, entendo que deve se restringir às alíneas "b" e "c" do art. 16, inciso III, da Lei 8.443/1992, já que foram apresentados documentos que, embora intempestivos e insatisfatórios para a finalidade a que se destinavam, podem ser recebidos como prestação de contas do ajuste.
Em relação à proposta de aplicação da multa do art. 58, inciso II, da Lei 8.443/1992, acompanho o Ministério Público junto ao TCU no sentido de que não cabe a sua aplicação, já que as irregularidades que ensejariam sua aplicação são, em essência, as mesmas que deram origem ao débito e, consequentemente, à multa que será aplicada com fundamento no art. 57 da Lei 8.443/1992.
Sendo assim, as informações constantes do processo não permitem concluir pela regular aplicação dos recursos, cabendo, portanto, julgar irregulares as contas do responsável, condenando-o ao pagamento do débito apurado nos autos e aplicando-lhe a multa prevista no art. 57 da referida Lei.
Ante o exposto, voto por que o Tribunal adote o Acórdão que ora submeto à deliberação deste Colegiado.
TCU, Sala das Sessões, em 5 de abril de 2022.
Ministro BRUNO DANTAS 
Relator